臺灣高等法院臺中分院刑事判決　　　　　　　　　九十一年度上易字第八五九號
　　上訴人即
　　被　　　告　龍霈
　　選任辯護人　王文聖
　　上訴人即
　　被　　　告　丙○○
　　上訴人即
　　被　　　告　丁○○
右上訴人因傷害案件，不服臺灣台中地方法院九十一年度易字第一九八號中華民國
九十一年三月二十九日第一審判決（起訴案號：臺灣台中地方法院檢察署九十年度偵
字第一二二二一號），提起上訴，本院判決如左：
    主      文
原判決撤銷。
龍霈傷害人之身體，處拘役伍拾玖日，如易科罰金，以參佰元折算壹日。
丙○○共同傷害人之身體，處拘役伍拾玖日，如易科罰金，以參佰元折算壹日。
丁○○共同傷害人之身體，處拘役肆拾日，如易科罰金，以參佰元折算壹日。
    事      實
一、龍霈於民國八十三年間因犯懲治盜匪條例案，經本院判處判有期徒刑八年六月確
    定，於八十七年十一月二十七日假釋付保護管束，現仍在假釋期間。因丙○○、
    戊○○夫妻與龍霈在臺中縣大里市○○路比鄰設攤營業，平日感情不睦，丙○○
    於民國九十年三月十三日凌晨一時四十分許，至臺中縣大里市○○路二號龍霈之
    攤位處，正值龍霈與其家人在清洗地面之際，竟吐檳榔渣及吐痰在其攤位前，引
    起龍霈不滿，雙方因而發生爭執，嗣丙○○之子丁○○亦聞訊趕到，丙○○與丁
    ○○二人即共同基於普通傷害之犯意聯絡；龍霈亦基於普通傷害之故意，丙○○
    以徒手毆打龍霈，龍霈則先持掃帚毆打丙○○，復持鐵質三節折疊式警棍毆打丙
    ○○及丁○○，丙○○、丁○○二人並聯手與龍霈互毆，因而造成丙○○受有頭
    部鈍傷、左前臂裂傷合併瘀傷之傷害；丁○○受有頭部外傷合併腦震盪、頭部撕
    裂傷約三公分、頭皮擦傷二Ｘ二公分、右前臂擦傷一Ｘ二公分、血腫三Ｘ四公分
    之傷害；龍霈受有顏面兩眉間挫擦傷約一Ｘ０．二公分，右眼上臉部挫傷二Ｘ一
    一公分，右眼結膜下輕度出血，左鼻孔下挫擦傷０．五Ｘ０．二公分，左肩部挫
    擦傷三Ｘ０．二公分，左手腕背側挫擦傷一．五Ｘ一公分之傷害。
二、案經臺中縣警察局霧峰分局報告臺灣臺中地方法院檢察署檢察官偵查起訴。
    理      由
一、訊據上訴人即被龍霈、丙○○、丁○○對於右揭時地互毆之事實均不諱言，惟均
    矢口否認有傷害犯行，被告龍霈辯稱：當天伊在洗地板，準備打烊，被告丙○○
    開車過來，一下車就在伊店門口吐痰，當時伊叫他回去，並不理他繼續洗地，過
    一陣子即見被告丙○○及丁○○二人，分持冰鑽、磚頭過來打伊，被告丁○○並
    說要讓伊死，伊才自衛反擊云云；被告丙○○辯稱伊並未毆打被告龍霈，當時被
    告龍霈正在洗地面，伊吐檳榔渣在他的攤位前路上，龍霈就用酒瓶刺伊，當時伊
    並未抵抗，就被打倒在地上，事後丁○○到現場詢問為何打架，就遭被告龍霈以
    鐵棍攻擊云云；被告丁○○則辯稱伊係事後到現場，剛走到其父即丙○○面前即
    遭龍霈以鐵棍毆打其頭部，龍霈見伊流血仍不罷手，伊才抱住他，以免再受毆打
    ，伊並沒有毆打他云云，經查：
（一）右揭被告龍霈與被告丙○○、丁○○互毆等情，分別據被告丙○○、丁○○及
      龍霈指訴歷歷，並據證人即丙○○之妻戊○○於警訊、原審及本院調查中；證
      人即龍霈之妻甲○○於原審及本院調查中，證人即龍霈妻姐林月卿、妻妹林鳳
      英於原審調查中證述屬實，並有診斷證明書三份在卷可稽。
（二）被告龍霈另以伊未使用警棍打被告丙○○、丁○○，係伊遭毆打後，方才持鐵
      質三節警棍自衛云云。經查：被告龍霈持掃把及鐵質三節警棍毆打被告丙○○
      、丁○○父子等情，迭據被告丙○○、丁○○指訴綦詳，且被告龍霈亦自承在
      互毆時手持上開鐵質三節警棍屬實，復有鐵質三節折疊式警棍一支扣案可證，
      是其所辯未持上開鐵質三節警棍毆打被告丙○○及丁○○云云，委無足取。被
      告龍霈又辯稱伊與被告丙○○、丁○○互毆時，被告丙○○是拿冰鑽，被告丁
      ○○是拿磚塊毆打伊云云，但被告丙○○、丁○○則堅詞否認分持冰鑽及磚塊
      毆打被告龍霈，證人即承辦本案之警員庚○○於本院調查中亦證稱「我們到達
      現場時間大約是二點的時候，當時已經沒有打鬥的情形，三個人都有受傷，被
      告己○及太太告訴我，對方有拿冰鑽，但已經丟棄，我們到他們所稱丟棄的地
      點搜查，但沒有搜到．．被告丁○○告訴我們，他的頭是被被告龍霈的三節棍
      打傷，所以我們叫被告龍霈拿出三節棍，並且查扣。現場有一堆磚塊，但我們
      沒有發現磚塊染有血跡。」等語（本院卷第六十一頁），且未扣有冰鑽及磚塊
      等物，參以上開診斷證明記載被告龍霈所受傷害並無銳器刺擊之傷害，足見被
      告龍霈所辯被告丙○○、丁○○父子分持冰鑽及磚塊毆打伊致受傷云云，亦不
      可採。
（三）被告丙○○、丁○○另辯稱渠等右揭行為是正當防衛云云，被告龍霈亦辯稱伊
      係自衛云云，惟按正當防衛係對於現在不正之侵害防衛自己或他人之權利者而
      言，又正當防衛必須對於現在不法之侵害始得為之，至於彼此互毆，又必一方
      初無傷人之行為，因排除對方不法之侵害而加以還擊，始得以正當防衛論，如
      無從分別何方為不法侵害之互毆行為，自不得主張防衛權（最高法院九十年度
      台上字第三一四四號判決意旨可資參照），查本件被告丙○○係於被告龍霈之
      店門前吐檳榔渣及吐痰，致二人發生爭執進而互毆，被告丁○○亦參與毆打犯
      行，以渠等雙方於前開時地發生肢體衝突之情況，顯係雙方互基於傷害犯意之
      互毆行為，與正當防衛情形並不相當，自難以正當防衛為由卸責。被告龍霈又
      改以被告丙○○於伊清洗地面之際，竟在伊店門前吐檳榔渣及吐痰之行為，因
      而基於義憤才傷害云云，惟刑法上所謂當場激於義憤而傷害人，係指被害人之
      行為違反正義，在客觀上足以激起一般人無可容忍之憤怒，而當場實施傷害者
      而言（最高法院二十四年度上字第二二四六號著有判例可資參照），但查被告
      龍霈於原審調查中供稱「當天我在洗地板，準備打烊，丙○○開車，一下車就
      在我店門口吐痰，是我太太告訴我，他有喝酒，當時我有叫他回去，我就不理
      他繼續洗地．．」等語（原審卷第十七、十八頁），顯然被告龍霈當時尚能忍
      受被告丙○○之上開行為，足見被告丙○○上開所為，尚不足以激起一般人無
      可容忍之憤怒，而須當場實施傷害之程度，是其所辯係激於義憤而傷害云云，
      亦不可採。
（四）綜上所述，被告龍霈及被告丙○○、丁○○所辯均不足採信，事證明確，傷害
      犯行均堪以認定，應予依法論科。
二、核被告丙○○、丁○○、龍霈三人所為，均係犯刑法第二百七十七條第一項普通
    傷害罪。被告丙○○、丁○○間有犯意聯絡及行為分擔，均為共同正犯。被告龍
    霈以一傷害行為同時毆打被告丙○○、丁○○二人，係以一行為而觸犯數罪名，
    為想像競合犯，並從一重論以傷害罪處斷。
三、原審為論罪科刑之判決，固非無見，雖被告龍霈與被告丙○○、丁○○於本院辯
    論終結前就民事部分尚未達成和解，惟雙方均有高度和解之誠意，犯後態度亦深
    表悔悟，原審法院未審酌及此，分別量處被告龍霈、丙○○各有期徒刑七月，被
    告丁○○有期徒刑六月，猶嫌過重。被告三人上訴意旨各以上開情詞指摘原判決
    不當，雖均無理由，惟原判決既有可議，應由本院將原判決撤銷改判。爰審酌被
    告丙○○於被告龍霈攤位打烊清洗地面之際，任意吐痰導至互毆，被告丁○○見
    狀竟參與互毆，被告龍霈亦未能忍一時之忿，率而出手毆打，及其等三人之素行
    ，犯罪之動機、目的、手段，犯後均有悔意，態度良好等一切情狀，量處被告龍
    霈及丙○○各拘役五十九日，被告丁○○拘役四十日，並均諭知易科罰金之折算
    標準。至被告龍霈持以毆打之掃把一支，因未據扣案，為免將來執行之困難，爰
    不予宣告沒收，另扣案之鐵質三節折疊式警棍，雖係被告龍霈供犯罪所用之物，
    惟並非其所有，業據被告龍霈於警訊中供明在卷，故不諭知沒收。另被告丁○○
    於原審中聲請函調驗傷照片及全部病歷，惟查被告丁○○之傷勢已有國軍臺中總
    醫院附設民眾診療服務處診斷證明書一份在卷可憑，自無再行調閱該驗傷照片及
    全部病歷之必要，附此敘明。
據上論結，應依刑事訴訟法第三百六十九條第一項前段、第三百六十四條、第二百九
十九條第一項前段、刑法第二十八條、第二百七十七條第一項、第五十五條、第四十
一條第一項前段，罰金罰鍰提高標準條例第一條前段、第二條，判決如主文。
本案經檢察官乙○○到庭執行職務。
中      華      民      國      九十一  年      六      月      二十五  日
                                臺灣高等法院臺中分院刑事第十庭
                                      審判長法  官  林  照  明
                                            法  官  蔡  名  曜
                                            法  官  盧  江  陽
右正本證明與原本無異。
不得上訴。
                                            書記官  陳  妙  瑋
中      華      民      國      九十一  年      六      月      二十八  日
                                                                        Ａ
